【裁判字號】    90,訴,1462
【裁判日期】    920507
【裁判案由】    清償債務
【裁判全文】
臺灣桃園地方法院民事判決  九十年度訴字第一四六二號
    原      告  戊○○
    訴訟代理人  成介之律師
    複  代理人  丁○○
                丙○○
    被      告  乙○○
                甲○○
右當事人間請求清償債務事件，本院判決如左：
    主    文
原告之訴及假執行之聲請均駁回。
訴訟費用由原告負擔。
    事    實
甲、原告方面：
一、聲明：
  (一)先位聲明：
    (1)被告應給付原告新台幣（下同）二百零五萬元。
    (2)被告應自民國（下同）八十八年三月起至清償日止，按月給付原告一萬五千三
      百七十元。
    (3)原告願供擔保，請准宣告假執行。
  (二)備位聲明：
    (1)被告乙○○應給付原告二百零五萬元。
    (2)被告乙○○應自八十八年三月起至清償日止，按月給付原告新台幣一萬五千三
      百七十元。
    (3)前二項聲明如對被告乙○○之財產為強制執行無效果時，由被告甲○○給付之
      。
    (4)原告願供擔保請准宣告假執行。
二、陳述：
  (一)被告乙○○與甲○○於八十四年一月間提出被告乙○○所簽發，經被告甲○○背
    書之發票日為八十四年一月五日、未載到期日、票面金額五百萬元之本票一紙（
    下稱系爭本票），欲向原告借款五百萬元，惟原告一時無此鉅款，兩造遂約定由
    原告儘可能以各種方式籌措借款（不限金額）與被告，被告應於原告交付借款時
    ，將系爭本票交付被告，並負擔原告向第三人貸款所生之利息。嗣原告經由訴外
    人李明智介紹，以原告所有房地為擔保向訴外人劉陳月桂借得一百五十萬元，並
    轉貸與被告，同時由被告乙○○前來交付前揭本票與原告收執，借款與票面金額
    之差額即為日後應給付與第三人利息之擔保。
  (二)原告向訴外人劉陳月桂借貸之一百五十萬元轉貸被告後，原應由被告負責支付利
    息，惟被告並未依約支付利息，迄至八十六年十月止，原告積欠訴外人劉陳月桂
    之本息已高達二百零五萬元。原告深感鉅額借款之龐大壓力，又惟恐被告遲遲未
    付利息，致使借款利息一再攀升，故經被告乙○○同意，以原告所有之房地轉向
    聯邦商業銀行（下稱聯邦銀行）貸款二百零五萬元，用以原告償還積欠劉陳月桂
    之借款，另被告乙○○亦同意支付原告向聯邦銀行借款所生之每月一萬五千三百
    七十元之利息。嗣被告乙○○因詐欺案件入監服刑，故由其姊呂玉雪自八十六年
    十二月三十日起每月代償利息一萬五千三百十五元，直至八十八年三月止，其後
    即拒不繳納，爰依消費借貸之法律關係，訴請被告給付二百零五萬元，另自八十
    八年三月起至清償日止，按月給付原告一萬五千三百七十元。
二、對被告抗辯所為之陳述：
  (一)又被告二人係「合夥」投資建築事業乙節，業經被告甲○○於台灣桃園地方法院
    檢察署偵查中陳述明確，又被告二人既合夥投資建築事業，其所需資金自係合夥
    事業之債務，因被告甲○○本與原告相識，由其引介乙○○，並共同向原告借款
    ，自屬合理當然。至其等二人就該筆借款之運用方式為何，係其內部關係，非原
    告所可置喙，原告既已將借款交予被告乙○○，應可認原告已將借款交付被告二
    人。
  (二)再甲○○自承有代被告乙○○繳息，倘被告甲○○未向原告借款，怎會出面繳息
    ，再查一般需款孔急之人，多是能借多少就借多少，不足之額再轉向他人借款，
    焉有被告甲○○辯稱：因無法貸得五百萬元，即未向原告借款之可能。況被告甲
    ○○若認「借不到五百萬元即不借款」，為何不將前所簽發之系爭本票收回作廢
    ，而仍由被告乙○○執往交付原告，顯見被告甲○○係與乙○○有共同向原告借
    款之意思。
  (三)若  鈞院認被告甲○○之行為並非共同借款，其亦有保證之意思，爰備位請求被
    告乙○○應給付原告二百零五萬元；被告乙○○應自八十八年三月起至清償日止
    ，按月給付原告新台幣一萬五千三百七十元；被告甲○○應於原告對被告乙○○
    之財產為強制執行無效果時給付之。
三、證據：提出本票、存摺各一件、本院檢察署八十九年度他字第一九四三號、八十
    九年度偵字第一五七二日號偵訊筆錄三件（以上均為影本）為證，並聲請函查原
    告於聯邦商業銀行股份有限公司帳號000000000000號帳戶往來紀錄
    。
乙、被告乙○○方面：
一、聲明：原告之訴及其假執行之聲請均駁回。
二、陳述：
  (一)原告固有交付一百五十萬元與被告，然此乃原告為投資被告所經營帝王建設有限
    公司（下稱帝王建設公司）之投資款，兩造間僅約定以帝王建設公司興建之建物
    出售後所得利潤分配紅利與原告，而無原告所稱之消費借貸關係存在。
  (二)被告於八十九年一月五日要求原告投資五百萬元，並簽發系爭本票供擔保，惟因
    原告未能籌得五百萬元而作罷。嗣原告向被告乙○○表示願投資一百五十萬元，
    並逕行交付一百五十萬元，斯時共同被告甲○○並未在場，甲○○亦不知有此次
    交付款項之情。
  (三)被告並未與原告約定利息，亦未同意支付原告向訴外人劉陳月桂及聯邦銀行貸款
    所生之利息，且未曾繳付該部分利息。
  (四)況訴外人即被告之姊呂玉雪曾匯款與原告，原告亦曾要求呂玉雪簽發面額為二百
    萬元之本票，則原告業已同意系爭債務由呂玉雪承擔，而經發生債務移轉之效力
    ，原告自不得再向被告請求。
丙、被告甲○○方面：
一、聲明：原告之訴及其假執行之聲請均駁回。
二、陳述：
  (一)被告未曾與原告達成消費借貸契約之合意，亦未收受分文借款。至共同被告乙○
    ○是否有向原告借款一百五十萬元，此非被告所得知悉，自難以原告與共同被告
    乙○○私下之借貸關係，遽推論被告甲○○與原告間有何消費借貸關係存在。況
    被告雖曾於系爭本票背書，然系爭本票之發票日為八十四年一月五日，依票據法
    之規定，原告得依系爭本票對被告行使之追索權，業因罹於時效而消滅。
  (二)被告並未與共同被告乙○○合夥，更未同意擔任乙○○向原告借款之保證人，原
    告空言主張被告應負保證責任，顯與事實不符。
三、證據：提出本院檢察署八十九年度偵字第一五七二四號不起訴處分書影本一件為
    證。
丁、本院依職權調閱台灣桃園地方法院檢察署八十九年度偵字第一五七二四號偵查卷
    宗。
    理    由
一、本件原告於起訴狀主張被告應連帶給付原告三百萬元，及自八十四年一月五日起
    至清償日止，按年息百分之五計算利息，繼於本院審理中擴張聲明為：(一)被告應
    給付原告二百零五萬元；(二)被告應自八十八年三月起至清償日止，按月給付原告
    一萬五千三百七十元，並追加預備聲明：(一)被告乙○○應給付原告二百零五萬元
    。(二)被告乙○○應自八十八年三月起至清償日止，按月給付原告新台幣一萬五千
    三百七十元。(三)前二項聲明如對被告乙○○之財產為強制執行無效果時，由被告
    甲○○給付之。被告就原告所為訴之追加無異議，而為本案之言詞辯論，依民事
    訴訟法第二百五十五條第二項之規定，視為被告同意原告所為之訴之追加，核與
    同條第一項第一款規定相符，原告所為訴之追加，應予准許，合先敘明。
二、本件原告主張被告乙○○、甲○○共同於八十四年一月間向原告借款，原告乃以
    其所有之房地設定抵押與訴外人劉陳月桂，向劉陳月桂貸得一百五十萬元後，並
    將該款項交付被告，被告並同意支付原告向劉陳月桂借貸所生之利息，詎被告並
    未依約支付利息，計至八十六年十月間，原告積欠劉陳月桂之本息已高達二百零
    五萬元，原告經徵得被告乙○○之同意，乃向聯邦銀行借貸二百零五萬元清償積
    欠劉陳月桂之本息，兩造並約定該筆銀行借款利息每月一萬五千三百七十元由被
    告負責清償，惟被告僅繳納自八十六年十二月至八十八年三月間之利息，其後即
    拒不繳納，爰依消費借貸之法律關係，請求判命：(1)被告應給付原告新台幣（下
    同）二百零五萬元。(2)被告應自民國（下同）八十八年三月起至清償日止，按月
    給付原告一萬五千三百七十元。退步言之，被告甲○○既有於系爭本票背書，縱
    認其並無與被告乙○○共同借款之意思，其亦應負保證人之責任，爰備位請求：
    (1)被告乙○○應給付原告二百零五萬元。(2)被告乙○○應自八十八年三月起至清
    償日止，按月給付原告新台幣一萬五千三百七十元。(3)原告如對被告乙○○之財
    產為強制執行無效果時，由被告甲○○給付之等語。
三、被告乙○○對確有自原告處收受一百五十萬元之事實不爭執，惟辯稱：該款項係
    原告為投資伊所經營帝王建設公司之投資款，非伊向被告借得；原告交付前揭款
    項時，被告甲○○並不在場，其亦不知有此次交付金錢之事；再兩造並未約定利
    息，僅稱以帝王建設公司興建房屋後所得利潤分紅，伊未曾支付原告向訴外人劉
    陳月桂及聯邦銀行貸款所生之利息，況原告曾要求訴外人呂玉雪簽發面額為二百
    萬元之本票，顯見原告同意系爭債務由呂玉雪承擔，原告自不得再向被告為請求
    等。被告甲○○則以：伊未曾與原告達成消費借貸契約之合意，亦未收受分文借
    款。至共同被告乙○○是否有向原告借款一百五十萬元，非伊所得知悉，伊亦未
    同意擔任乙○○向原告借款之保證人，原告空言主張被告應負消費借貸或保證責
    任，顯不足採等語置辯。
四、原告主張其於八十四年一月間交付一百五十萬元與被告乙○○，乙○○因而交付
    系爭本票與原告收執等事實，業據原告提出系爭本票一紙為證，並為被告乙○○
    、甲○○所不爭，此部分原告主張之事實，自堪信為真實。然被告以前揭情詞置
    辯，是本件應審究者厥為：(一)被告甲○○是否有與被告乙○○共同收受系爭一百
    五十萬元之款項；(二)該一百五十萬元究為借款，抑或投資款；(三)被告二人是否同
    意負責清償原告與劉陳月桂及聯邦商銀間借貸契約所生之利息；(四)被告甲○○是
    否有為被告乙○○保證之意思。
五、按當事人主張有利於己之事實者，就其事實有舉證之責任，民事訴訟法第二百七
    十七條前段定有明文。再按，民事訴訟法係由原告主張權利者，應先由原告負舉
    證之責，若原告先不能舉證，以證實自己主張之事實為真實，則被告就其抗辯事
    實，即令不能舉證，或其所舉證據尚有疵累，亦應駁回原告之請求，最高法院十
    七年度上字第九一七號判例意旨可資參照。經查：原告本於消費借貸之法律關係
    ，訴請被告返還借款一百五十萬元及原告向訴外人劉陳月桂借貸所生之利息，合
    計二百零五萬元，原告自應就該消費借貸法律關係所須具備之特別要件即(一)借貸
    意思表示相互一致；(二)交付一百五十萬元等二事實負舉證責任。又被告乙○○固
    不否認收受原告一百五十萬元，惟抗辯兩造間僅存在投資關係，則原告就交付一
    百五十萬元與乙○○部分，雖可免除舉證責任；惟就兩造間有借貸意思表示相互
    一致部分，仍應負舉證責任，不因有被告乙○○不否認收受一百五十萬元之事實
    而免除原告該部分舉證責任；次查金錢交付之原因甚多，當事人主張有金錢借貸
    關係存在時，除須證明有金錢之交付外，尚須就雙方借貸意思表示互相一致，負
    舉證之責，若僅證明有金錢之交付而未證明借貸意思表示一致者，尚不能認為有
    金錢借貸關係存在。
六、本件原告主張被告二人向其借款一百五十萬元之事實，雖據其提出被告乙○○簽
    發，經被告甲○○背書之系爭本票一紙為證，惟為被告二人否認。經查：(一)按本
    票為無因證券，簽發本票之原因實有多端，非必因借貸關係始簽發，自難僅以原
    告持有被告乙○○簽發，經由被告甲○○背書之本票，即遽認兩造間確有一百五
    十萬元之借貸關係存在。(二)再按消費借貸，因金錢或其他代替物之交付，而生效
    力，民法第四百七十五條定有明文。本件被告甲○○固不否認有於系爭本票背書
    ，惟辯稱：因原告稱願投資五百萬元，伊始於系爭本票背書，然原告並未交付該
    五百萬元，至原告與被告乙○○間一百五十萬元之金錢往來，伊並不知情等語，
    此核與原告於自認：原告以房地為擔保向訴外人劉陳月桂借得一百五十萬元後，
    於八十四年一月間由原告交付被告乙○○，同時由被告乙○○交付前揭本票與原
    告收執及被告乙○○陳稱：原告係將該一百五十萬元交付伊一人，被告甲○○對
    此次交付款項乙事並不知情等節相符，足見原告係交付一百五十萬元與被告乙○
    ○一人，斯時被告甲○○並未在場，至原告主張被被告甲○○亦有投資被告乙○
    ○所經營之建設公司，顯見被告二人係共同借款云云，屬空言臆測之詞，尚無足
    採，又於八十四年一月五日被告簽發系爭本票時，因原告無法籌得五百萬元之鉅
    款，故未將系爭本票交付原告，由被告乙○○保管，此為兩造所不爭，查被告乙
    ○○既為系爭本票之發票人，則本票由其保管並無不當，縱被告甲○○未向被告
    乙○○取回該本票，僅涉及將來系爭本票之執票人得依票據之法律關係請求被告
    甲○○給付票款而已，無從遽認被告甲○○即有與被告乙○○共同借款之意思，
    此外，原告復未能證明被告甲○○確有授權被告乙○○與原告成立消費借貸合意
    及收受借款之行為，自難認原告與被告甲○○間存有消費借貸之法律關係，至原
    告主張被告甲○○曾投資被告乙○○之建築公司，足見被告甲○○有與被告乙○
    ○共同借款之意思云云，洵屬推斷臆測之詞，尚無足採。(三)又經本院詢以原告有
    關利息約定、清償期間之約定，原告先陳稱：「借款時未約定清償期，亦未約定
    利率等語，但有約定向第三人借款的利息由被告支付。」（見本院九十一年六月
    十日言詞辯論筆錄）等語，嗣復改稱：借款時約定借款期限為一個月，利息部分
    是伊配偶與被告二人談的，伊不清楚利息如何計算等語（見本院九十二年三月十
    九日言詞辯論筆錄），則原告就消費借貸契約之重要之點即清償期、利息等先後
    所為之陳述明顯矛盾，則原告主張兩造間存有消費借貸契約云云，尚難遽信。再
    原告自承因身邊無現款，故以其所有之房地設定抵押權與訴外人劉陳月桂，向劉
    陳月桂貸得一百五十萬元後，交付被告乙○○，被告甲○○係其夫賴萬燈之友人
    ，被告乙○○則係透過被告甲○○介紹認識，原告僅要求被告償付原告向訴外人
    劉陳月桂、聯邦銀行借款所生之利息，迄今未向被告二人收取利息等情，則原告
    與被告甲○○僅屬泛泛之交，與被告乙○○更係初識，而原告於八十四年間交付
    一百五十萬元與原告時，本國金融機關之存款利率約為百分之四、五左右，此為
    公知之事實，又原告交付與被告之一百五十萬元並非小數目，原告倘將該一百五
    十萬元存放於銀行，每年至少有六萬元之利息所得，衡情原告應無將此鉅款無息
    貸款與不熟識之被告二人之理，況該一百五十萬元非原告身邊原有之閒錢，而係
    原告以其所有之房地設定抵押與第三人劉陳月桂後貸得，原告既與被告二人無特
    殊情誼，竟以設定抵押權之方式向第三人借款，甘冒其所有房地遭抵押權人實施
    抵押權，拍賣抵押物之風險，並將借得之款項交付被告乙○○，僅要求被告償付
    原告向劉陳月桂借貸所生之利息，即原告非但未因本件貸與行為獲致任何益處，
    反對第三人負有借款債務，並遭致所有房地可能遭抵押權人拍賣之風險，殊違常
    情，故原告主張該一百五十萬元係消費借貸款云云，實不足採信。至被告乙○○
    之姊姊呂玉雪雖有代為償付原告向聯邦銀行貸款所生之利息，然此係呂玉雪個人
    之行為，尚無從推論原告與被告乙○○即存有消費借貸關係，此外，原告復無提
    出其他積極證據以資證明其與被告二人間確有消費借貸之法律關係存在，則揆諸
    前揭判例意旨，縱令被告就其所辯，不能舉證或所具證據尚有疵累，亦應認原告
    之請求為無理由，是原告執此主張被告應清償借款債務云云，自屬無據。
七、原告另主張被告同意支付伊向訴外人劉陳月桂及聯邦銀行貸款所生之利息云云，
    既為被告所否認，而原告就此有利於己之事實，亦未能舉證以實其說，則原告此
    部分之主張，亦無足採。
八、至原告備位主張被告甲○○應負保證人責任乙節，查被告乙○○交付系爭本票與
    原告時，被告並未在場，原告亦未能證明被告乙○○有向其借款，已如前述，尚
    難認被告乙○○有向原告借款，並由被告甲○○擔任保證之事實，是原告備位主
    張被告甲○○應於原告對被告乙○○之財產執行無效果時，負給付責任云云，亦
    屬乏據。
九、綜上所述，原告既未能證明兩造間存有消費借貸契約，或被告乙○○邀同被告甲
    ○○為保證人，向原告借款，並約定原告向第三人借款所生之利息由被告負責支
    付等事實。從而，原告依消費借貸之法律關係，先位起訴請求：(一)被告應給付原
    告二百零五萬元。(二)被告應自八十八年三月起至清償日止，按月給付原告一萬五
    千三百七十元；備位請求：(一)被告乙○○應給付原告二百零五萬元。(二)被告乙○
    ○應自八十八年三月起至清償日止，按月給付原告新台幣一萬五千三百七十元。
    (三)前二項聲明如對被告乙○○之財產為強制執行無效果時，由被告甲○○給付之
    ，均無理由，應予駁回。又原告之訴既經駁回，其所為假執行之聲請亦失所附麗
    ，應併予駁回。
十、本件事證已臻明確，兩造其餘主張及舉證，核與判決結果不生影響，爰不另一一
    論述，併予敘明。
十一、據上論結，本件原告之訴為無理由，依民事訴訟法第七十八條，判決如主文。
中      華      民      國    九十二    年      五      月      七      日
                                        臺灣桃園地方法院民事第二庭
~B法  官  劉佩宜
右為正本係照原本作成
如對本判決上訴須於判決送達後廿日內向本院提出上訴狀
中      華      民      國    九十二    年      五      月      七      日
~B書  記  官  吳仁心


司法院資訊處製作；財團法人民間司法改革基金會備份。
